【裁判字號】    90,台上,4098
【裁判日期】    900705
【裁判案由】    妨害自由
【裁判全文】
最高法院刑事判決                                九十年度台上字第四○九八號
    上訴人  台灣高等法院台中分院檢察署檢察官
    被  告  甲○○
            乙○○
右上訴人因被告等妨害自由案件，不服台灣高等法院台中分院中華民國八十八年二月
二十四日第二審更審判決（八十七年度上更(一)字第七四號，起訴案號：台灣彰化地方
法院檢察署八十五年度偵字第三六一號），提起上訴，本院判決如左：
    主  文
上訴駁回。
    理  由
按刑事訴訟法第三百七十七條規定，上訴於第三審法院，非以判決違背法令為理由，
不得為之。是提起第三審上訴，應以原判決違背法令為理由，係屬法定要件。如果上
訴理由狀並未依據卷內訴訟資料，具體指摘原判決不適用何種法則或如何適用不當，
或所指摘原判決違法情事，顯與法律規定得為第三審上訴理由之違法情形，不相適合
時，均應認其上訴為違背法律上之程式，予以駁回。本件檢察官上訴意旨略稱：依據
證人傅金素之證述：「當時有二個年輕人來敲門要找陳明誌，我說他不在，他們就走
了，隔不久又在樓下聽到很急的敲門聲，我下樓去看，看到陳明誌在擋門，我就跑到
樓上叫隔壁鄰居趕快報警，……我去報警後下樓，已沒有看到陳明誌，門已被弄壞打
開了」；另證人即警員丁昭文亦證稱：「當時六點多有人打電話報案說陳明誌被押走
，我們備勤人員去找沒有找到」，足見傅金素有關陳明誌被綁架之證述非虛。而陳明
誌被強行押走後，經家人透過特殊管道交涉獲釋，嗣在釣魚場尋獲陳明誌時，其臉部
、胸部有明顯瘀傷，因餘悸猶存，未敢直言受害經過，反稱是自己受傷。承辦警員陳
威廷亦稱：「最初他（指陳明誌）不肯合作，經過曉以大義後才接受詢問，製作筆錄
後，他仍不願簽名，最後以蓋章代替」，且分析：「因為陳明誌的住處與涉嫌人僅隔
一條濱海公路，對方相當瞭解他家的作息，恐遭報復」，所以不敢坦述受害經過。陳
明誌前後所供雖有矛盾，但曾被押走之事實，確與傅金素、丁昭文之證述相符，豈能
因其在畏懼報復之情形下，否認被押，即謂被告等非強押陳明誌之人云云。
惟查原判決以公訴意旨略以：被告甲○○、乙○○於民國八十四年十一月一日凌晨三
時三十分許，在彰化縣芳苑鄉與陳明誌會車時，發生擦撞糾紛，雙方言語不合而互毆
及砸車，致被告等均受傷，車輛亦受損。被告等心有不甘，遂於同日清晨六時許，夥
同二名不詳姓名男子，駕駛不詳車號之黑色ＢＭＷ五二五型自用小客車前往彰化縣芳
苑鄉○○路四號陳明誌之住處，跩破其住處木門（毀損部分未據告訴），並持類似手
槍之硬物抵住陳明誌腰際，強行將之押上該ＢＭＷ自用小客車，載至芳苑鄉○○段海
埔地一二五八地號魚塭之工寮，共同以繩索綑綁其雙腳，倒吊於工寮之杉木上，並輪
流以木劍毆打約一小時，致其頭部及身體等處受傷而昏迷（傷害部分未據告訴），被
告等見狀始予解下，鬆開雙腳繩索，再以冷水潑醒。嗣陳明誌趁隙欲逃脫，因體力不
繼被截獲，再遭毆打，並以繩索綁住雙腳及坐在木椅上反綁雙手。至同日上午九時許
，因陳明誌之家屬透過不詳姓名者營救，始獲釋放，先後計剝奪行動自由達三小時，
因認被告等涉有刑法第三百零二條第一項之妨害自由罪嫌云云。惟經審理結果，認為
不能證明被告等犯罪，因而撤銷第一審不當之判決，改判諭知被告等無罪。係以陳明
誌就本案，自始即供稱係因駕車擦撞及騎機車跌倒受傷，且堅稱未遭強押；承辦警員
丁昭文亦證稱：案發後陳明誌堅稱是騎機車跌倒受傷，並否認遭挾持。而陳明誌本身
亦為警察人員，嗣後上級已主動追究此事，始於案發月餘後之八十四年十二月五日改
稱當時被甲○○、許遠東及另二名不詳姓名者押走，許遠東且曾對之射擊一發子彈；
至八十四年十二月九日則另稱，係甲○○、許遠東、乙○○及另一名不詳姓名者參與
；惟於八十五年三月二十五日檢察官偵查時，卻又改稱未見過許遠東，許遠東部分且
經檢察官為不起訴處分確定。迄審判中，先則謂係甲○○、乙○○、黃主旺及另一名
不詳姓名者參與（見原審卷更(一)第四十頁背面）；嗣改稱是甲○○、乙○○、黃主旺
及許遠東參與（見同上卷第五十頁背面）；其後則又改稱是甲○○、乙○○、黃主旺
及另一名不詳姓名者參與（見同上卷第九十五頁），前後所供莫衷一是。且所稱在魚
塭之工寮被繩索綑綁雙腳，倒吊於杉木上一個多小時，倘若非虛，衡情應有綑綁之瘀
痕；但實際情形其兩腳踝並無瘀傷，除據陳明誌供明在卷外（見原審更(一)卷第四十一
頁），並有彰化基督教醫院二林分院之病歷影本可考。另陳明誌之大嫂傅金素雖曾打
電話報警，但依其所供：聽到很急的敲門聲，下樓看到陳明誌在擋門，就上樓叫鄰居
報警，再下樓時，已沒有看到陳明誌。且證稱，嗣後陳明誌打電話回家，說騎機車跌
倒受傷，要伊去載他。傅金素既未目擊陳明誌如何離開家，則其證言無從證明係被告
等妨害其行動自由。至於陳明誌雖曾謂，當天係其伯父陳國找人出面與對方談判，始
獲釋放；但經傳訊陳國結果，並無其事。陳明誌於案發後，先後之供述顯有瑕疵，且
就其他方面調查復未能證明所供與事實相符，並無積極事證足認被告等有公訴人所指
妨害自由犯行，因而為無罪之諭知，已說明綦詳。本件證人即陳明誌之嫂傅金素於聽
聞敲門聲，上樓託鄰居報警之前，陳明誌尚在樓下，待報警完畢下樓時，陳明誌已不
在家，究竟何人前來敲門？陳明誌如何離開家？傅金素並未親眼目睹，自無從僅憑傅
金素之供述，及警員丁昭文謂有人打電話來報案，即推論係被告等妨害自由。況陳明
誌之兄陳明海亦證稱：「我太太未看到何人來敲門，……所以也不能確定是誰（犯案
），因事後聽陳明誌說，之前曾與被告發生衝突（指會車擦撞糾紛），因而推測是他
們（妨害自由）」（見第一審卷第二十八頁背面）。至於警員陳威廷分析，陳明誌可
能恐遭報復，所以不敢坦述受害經過云云，乃其個人之意見，不得直接採為證據。檢
察官上訴意旨所指摘原判決違法情事，顯與法律規定得為第三審上訴理由之違法情形
，不相適合。其上訴違背法律上之程式，應予駁回。
據上論結，應依刑事訴訟法第三百九十五條前段，判決如主文。
中      華      民      國     九十     年      七      月      五      日
                              最高法院刑事第十二庭
                                  審判長法官  呂  潮  澤
                                        法官  陳  世  雄
                                        法官  孫  增  同
                                        法官  林  開  任
                                        法官  蕭  權  閔
      右正本證明與原本無異
                                              書  記  官
中      華      民      國     九十     年      七      月      十      日


司法院資訊處製作；財團法人民間司法改革基金會備份。
